【裁判字號】    89,上易,41
【裁判日期】    890725
【裁判案由】    侵占
【裁判全文】
臺灣高等法院刑事判決                              八十九年度上易字第四一號
    自  訴  人  乙○○○○業股份有限公司
    代  表  人  甲○○
    上  訴  人
    即  被  告  戊○○
    選任辯護人  黃鈺華
右上訴人因侵占案件，不服臺灣基隆地方法院八十八年度自字第五六號，中華民國八
十八年十月三十日第一審判決提起上訴，本院判決如左：
    主  文
原判決撤銷
戊○○無罪。
    理  由
一、自訴意旨略以：被告戊○○於民國（下同）八十二年九月十七日向自訴人乙○○
    ○○業股份有限公司（下稱東海公司）貸款購買ＥＣ─九三二號營業用小客車一
    輛，車價計新台幣（下同）四十二萬元，雙方約定被告每月應繳交貸款三萬五千
    元，分期一年繳清。被告迄未繳完貸款，尚欠車款三十萬元，該車於車款付清之
    前仍屬自訴人所有，詎被告卻將該車以二十九萬元之價格出賣予沈朝志，因認被
    告涉有侵占罪嫌云云。
二、按犯罪事實應依證據認定之，無證據不得推定其犯罪事實，刑事訴訟法第一百五
    十四條定有明文。認定犯罪事實所憑之證據，雖不以積極證據為限，間接證據亦
    包括在內，然而無論直接或間接證據，其為訴訟上之證明，須於通常一般之人不
    致有所懷疑，而得確信其為真實之程度者，始得據為有罪之認定；苟積極證據不
    足為不利於被告事實之認定時，即應為有利於被告之認定，更不必有何有利之證
    據（最高法院七十六年台上第四九八六號、三十年上字八一六號判例意旨參照）
    。又刑法上之侵占罪須行為人主觀上有變易持有為所有之不法意圖，客觀上自居
    於所有人之地位，處分其所持有他人之物，始足當之。
三、訊據上訴人即被告堅決否認有何侵占犯行，辯稱上開小客車價款其已悉數付清，
    該小客車自八十三年九月十七日貸款期滿之日起即屬其所有，其自有權出賣等語
    。
四、查自訴人指被告於八十二年九月十七日向其購買ＥＣ─九三二號營業小客車，總
    價四十二萬元，嗣並於八十五年三月二十二日將之轉售與沈朝志之事實，業據其
    提出該小客車之新領牌照登記書、汽車貸款合約書、沈朝志出具之證明書等影本
    各一份為證，且為被告所自承，固堪採信。次查自訴人主張被告自八十二年起向
    其購買營業用小客車，包括上開小客車在內，共計三十餘輛，截至八十三年十一
    月四日兩造結算時，被告尚積欠五輛車款共計一百四十五萬五千零五十六元未償
    ，其中三十四萬五千八百元係被告購買上開小客車積欠之車款，扣除四萬五千八
    百元還款後，上開小客車尚有三十萬元車款未償等情，並提出八十三年十一月四
    日會算單影本五紙為證，被告雖辯稱該單據並非其與自訴人雙方會算之結果，僅
    係自訴人片面所書，囑其先於單據上簽名，俟返家後再行細閱云云，姑不論被告
    所辯是否屬實，縱如自訴人所言被告於上開會算時尚積欠ＥＣ─九三二號小客車
    價款三十萬元未還，惟嗣被告於八十四年三月二十八日另清償五十萬元之事實，
    亦為自訴人所自承，而該五十萬元被告主張係用以清償包括本案ＥＣ─九三二號
    小客車車款三十萬元在內之欠款，雖依民法之規定，清償人所提出之給付不足清
    償全部債額時，由清償人於清償時指定應抵充之債務，清償人未為指定時，依法
    定之順序抵充之，質之自訴人則陳稱被告清償五十萬元當時，其積欠自訴人債款
    之總數達二百七十五萬七千七百元，被告並未言明該五十萬元應抵充何筆債務等
    語，然即如自訴人所述被告於清償五十萬元時未指明抵充之債務，惟被告主觀上
    既為清償包括ＥＣ─九三二號小客車價款三十萬元在內之欠款而交付該五十萬元
    ，嗣其因認該車價款已付清，而於八十五年三月二十二日移轉該小客車與沈朝志
    ，已難指其有不法所有之意圖，核與刑法上侵占罪之構成要件有間。證人沈朝志
    於原審雖證稱其向被告購車後，依被告指示前往要求自訴人代表人甲○○就該車
    辦理過戶時，遭甲○○以被告尚欠車款未付，經甲○○與被告對質，被告亦承認
    仍積欠甲○○債務云云，自訴人雖亦主張被告於清償該五十萬元時尚另欠其債款
    二百二十五萬七千七百元，迄八十七年六月六日仍未清償，雙方乃就該欠款達成
    協議，自訴人同意被告所欠債務以一百七十萬元計之，由被告分期償還，惟被告
    未依約清償等情，固據自訴人提出協議書及支票、退票理由單等影本為憑，然被
    告自八十二年起，向自訴人購買營業用小客車三十餘輛，其中四輛為分期付款，
    餘均為租送車，業據自訴人陳明，顯見被告與自訴人交易由來已久，所交易之車
    輛並多達三十餘輛，沈朝志所稱被告承認積欠自訴人之債務及自訴人所主張被告
    迄八十七年六月六日尚欠自訴人之二百餘萬元債務其原因如何，苟係購車所積欠
    ，究屬何小客車之欠款，凡此沈朝志均未能指明，上開協議書亦未載明，殊難執
    以遽指被告就ＥＣ─九三二號小客車尚積欠三十萬元未還，卻意圖為自己不法之
    所有，而侵占該車擅自賣與他人。是本案純屬被告與自訴人間車款債權、債務之
    民事糾葛，尚難以刑法上之侵占罪責相繩。此外復查無任何積極、確切之證據，
    足以證明被告有何侵占罪責，其犯罪即屬不能證明。至證人丙○○於本院所為證
    言是否足以證明本案被告於清償五十萬元時已向自訴人言明係清償包含本案小客
    車三十萬元在內之欠款，另被告辯稱自訴人本即同意其出售該ＥＣ─九三二小客
    車、其與自訴人間之債務已悉數清償、自訴人與被告所為本案小客車於分期付款
    中不得移轉所有權之約定係通謀虛偽意思表示等各節及所提出之計算書、支票存
    根、沈朝志扣繳憑單、被告借條、民事判決、台北市計程車客運商業同業公會會
    員切結書（契約書）認證登記表、刑事判決、舉發違反道路交通管理事件通知單
    、另案訊問筆錄、協議書、汽車租賃合約書等影本，並聲請本院命自訴人提出欠
    款車輛明細、向計程車公會調閱被告貸款車之所有權文件、訊問證人黃翰生、丁
    ○○，自訴人所提出之被告應返還ＥＺ─０八０、Ｂ五─三二五號小客車與自訴
    人之民事判決與確定證明等影本，核均不足影響本案上開認定，自無逐一調查、
    審酌之必要。原審不查，遽而為被告論罪科刑之判決，尚有未合，被告上訴，堅
    決否認犯罪，指摘原判決不當，尚非無據，原判決既有可議，自應由本院予以撤
    銷，並依法為被告無罪之諭知。
五、查本院前通知於八十九年二月十二日上午九時三十分開庭訊問，自訴人固曾具狀
    陳明因國外之僑校會議未能如期到庭，惟未提出任何有關之證明；嗣經再度通知
    於八十九年六月十九日、同年七月三日開庭訊問，自訴人之子及自訴人復具狀以
    自訴人出國迄八十九年七月三日始返台為由，未克如期到庭，有自訴人及其子提
    出之上開各陳報狀可按，詎經本院擇期於自訴人返國後之八十九年七月十八日審
    理，並於開庭前之八十九年七月十一日合法送達該審理傳票，有送達回證一紙為
    憑，自訴人收受該傳票後，竟再度具狀仍以其在國外有僑校校務須其親自主持，
    擬於八十九年七月十五日出國，迄八十九年七月二十八日返國為由，表示不能到
    庭，惟其僅提出機票影本一紙，就其所言在國外有僑校校務待其親自主持一節，
    則未提出任何證據，以供本院查明其確有不能到庭之合法且正當之理由，有其陳
    報狀一紙足稽，是自訴人未於八十九年七月十八日言詞辯論時到庭，顯係經合法
    通知無正當理由而未到庭，爰不待其陳述，逕行判決。
據上論斷，應依刑事訴訟法第三百六十九條第一項前段、第三百六十四條、第三百零
一條第一項、第三百三十一條第一項後段，判決如主文。
中    華    民    國      八十九      年      七      月     二十五     日
                            臺灣高等法院刑事第十六庭
                                審判長法  官  許  增  男
                                      法  官  黃  鴻  昌
                                      法  官  蔡  彩  貞
右正本證明與原本無異。
不得上訴。
                                      書記官  張  淑  芬
中    華    民    國      八十九      年      七      月     二十八     日


司法院資訊處製作；財團法人民間司法改革基金會備份。
